【裁判字號】    89,竹簡,292
【裁判日期】    891214
【裁判案由】    確認抵押權不存在
【裁判全文】
臺灣新竹地方法院民事判決  八十九年度竹簡字第二九二號
    原      告  丙○○
                甲○○
                乙○○
    共      同
    訴訟代理人  楊隆源律師
    複  代理人  戊○○      住.
    被      告  興榮工業股份有限公司
                            設.
    法定代理人  丁○○      住台北市○○○路○段二一七巷四弄六之二號三樓
    被      告  聯青電器股份有限公司
                            設台北市○○街十四號
    法定代理人  丁○○      住台北市○○○路○段二一七巷四弄六之二號三樓
右當事人間確認抵押權不存在事件，本院判決如左：
    主      文
確認被告就原告所有坐落如附表二所示土地，於民國六十一年六月二十九日新竹市地
政事務所空白字第七五六０號收件，同年七月二十五日登記之本金最高限額新台幣參
拾伍萬元之抵押權，所擔保之債權不存在。
被告應將前項抵押權登記塗銷。
訴訟費用由被告負擔。
    事      實
甲、原告方面：
一、聲明：如主文第一、二項所示。
二、陳述：
  （一）緣訴外人王全忠於民國（下同）六十一年六月十日為擔保訴外人林葉美珠承
        銷被告興榮工業股份有限公司（下稱興榮公司）、聯青電器股份有限公司（
        原名將軍電器股份有限公司，六十九年八月二十日更名，下稱聯青公司）所
        經營之將軍牌電器具製品所生之貨款債務，將原新竹市○○段鹽水港段地號
        四０二等三十八筆土地，權利範圍各四三二分之九提供被告二人辦理設定最
        高限額新台幣（下同）三十五萬元之抵押權，權利存續期為不定期，權利範
        圍被告二人各二分之一，並於六十一年六月二十九日，由新竹市地政事務所
        以空白字第七五六０號收件，並嗣經該所於六十一年七月二十五日完成抵押
        權設定登記。嗣王全忠於八十四年七月二十五日死亡，前開三十八筆土地分
        別由原告三人平均繼承，每人繼承應有部分均為四三二分之三，且前開設定
        抵押之各土地，或因地籍重測，而使原有地段、地號變更，或因分割而增加
        新地號土地，故目前共計成為六十二筆土地（詳如附表一新舊地號對照表）
        。
  （二）茲因前開抵押債務人林葉美珠並未積欠被告二人任何貨款，訴外人王全忠僅
        為物上保證人，且與被告二人間亦無債權債務關係存在，查林葉美珠早已不
        再經營被告二公司生產之產品，本件最高限額抵押權自無存在之必要，又本
        件抵押權並未定存續期間，因並無擔保之債務發生，原告自得隨時聲明終止
        前開抵押權設定契約，而原告亦已於八十九年九月十六日以新竹英明街郵局
        一一一七號存證信函終止前開契約，惟經原告數次要求被告二人塗銷抵押權
        ，被告二人均以各種理由推託，指稱林葉美珠尚積欠被告若干債務，由於被
        告堅稱林葉美珠積欠其債務，原告為物上保證人，權利顯然處於不安之狀態
        ，有以確認判決除去之必要，且本件抵押權所擔保之債權既不存在，日後亦
        無發生之可能，而抵押權設定契約復經原告依法終止，被告自負有塗銷抵押
        權設定之義務。
  （三）上開六十二筆土地其中新竹市○○段第五四七之七號、新竹市○○段第八八
        四、八九三、八九四、八九五、八九六、一三三三、一三三四、一三三五號
        等九筆土地因業已被政府徵收完畢，分別登記為國有及台灣省政府所有，故
        此部分已無請求確認之必要，爰僅就其餘共計五十三筆土地（詳如附表二所
        示）為前開請求。
三、證據：提出公司變更登記事項卡二份、他項權利登記申請書一冊、遺產稅免稅證
    明書一份、遺產分割繼承協議書一份、土地登記謄本一六二份、裁定及確定證明
    書各一份、戶籍謄本一份、新舊地號對照表三頁、存證信函一份、回執二份、信
    封二份為證。
乙、被告方面：
    被告二人均未於言詞辯論期日到場，亦未提出準備書狀作何聲明或陳述。
丙、本院依職權調閱臺灣桃園地方法院八十一年度司字第二八號聲報清算完結事件卷
    及同院八十九年度司字第九號選派清算人事件卷。
    理      由
一、程序方面：
  （一）查被告興榮公司於六十五年間因停止營業，嗣經桃園縣商業會辦理破產和解
        成立，並於八十一年二月十一日經經濟部以經（八一）商二０二九七０號函
        予以撤銷登記，該公司乃選任丁○○為清算人進行清算，於同年八月十日向
        臺灣桃園地方法院聲報清算完結，經該院八十一年八月十九日以桃院義民仁
        字第一六六一二號函准予備查在案，有原告所提經濟部商業司八十九年七月
        二十六日經（八九）商一字第一二五九五六號函在卷可稽，並經本院依職權
        調閱上開聲報清算完結事件卷核閱屬實；現因被告興榮公司尚可能有本件抵
        押權擔保之債權可重行分派，故未清理完畢，原告乃依公司法第三百三十三
        條規定，聲請臺灣桃園地方法院選派丁○○為被告興榮公司之清算人，並經
        該院以八十九年度司字第九號准予上開選派在案，有原告提出之裁定及其確
        定證明書為證，並經本院調閱上開事件卷查核明確，是本件被告興榮公司在
        前開抵押權擔保之債權清理分派尚未完結，其法人人格尚未消滅，原告將興
        榮公司列為被告，且列其法定代理人為丁○○，自屬合法，合先敘明。
  （二）次按原告於判決確定前得撤回訴之全部或一部，但被告已為本案之言詞辯論
        者，應得其同意；民事訴訟法第二百六十二條第一項定有明文。經查，本件
        原告原就新竹市○○○段第五四七之七地號、新竹市○○段第八八四、八九
        三、八九四、八九五、八九六、一三三三、一三三四、一三三五地號等九筆
        土地，亦併同起訴請求確認抵押權不存在，及請求被告塗銷抵押權登記，嗣
        以已分別徵收完畢，而登記為國有及台灣省政府所有，而予以撤回，不再請
        求，因被告當時尚未為本案之言詞辯論，依前揭法條所示，應予准許。
  （三）本件被告二人，經合法通知均未於言詞辯論期日到場，核均無民事訴訟法第
        三百八十六條各款所列情形，爰依原告之聲請，由其一造辯論而為判決。
二、得心證之理由：
  （一）原告三人主張其等之被繼承人王全忠於六十一年間為擔保訴外人林葉美珠承
        銷被告所經營之電器製品所生之貨款債務，而將原新竹縣香山鄉○○段第四
        ０二號等三十八筆土地，權利範圍各四三二分之九提供被告二人設定三十五
        萬元之最高限額抵押權，並於六十一年七月二十五日登記完竣，被告二人之
        權利範圍各為二分之一，嗣因王全忠死亡，上開土地由原告三人繼承，每人
        應有部分為四三二分之三，而上開各土地或因地籍圖重測致地號均已變更，
        或因分割而成新地號土地，迄今已成為共六十二筆土地，已據其提出與所述
        相符之他項權利登記申請書、遺產稅免稅證明書、遺產分割繼承協議書、土
        地登記謄本、新舊地號對照表等件為證；而被告二人經通知均未到庭陳述，
        亦未提出書狀對此有所爭執，自堪信原告此部分主張為真實。
  （二）本件原告之被繼承人王全忠所提供前開不動產設定者既為最高限額抵押權，
        擔保訴外人林葉美珠對承銷被告二人生產電器用品所生之貨款債務，而原告
        否認被告二人就前開抵押權有任何擔保之債權存在，自應由被告就其對訴外
        人林葉美珠有前開擔保之貨款債權存在負舉證責任。查被告二人就前開事項
        ，經本院依民事訴訟法第二百六十七條第一項規定進行書狀先行程序，惟被
        告二人均未於法定期限內出答辯狀而為任何舉證，復經本院同法第二百六十
        八條之二第一項規定，再行通知二被告於七日內以書狀說明何以未提出答辯
        狀之理由，而被告收受本院前開通知後，仍未依限提出書狀說明，其後於言
        詞辯論程序，亦未到庭或以書狀提出任何說明，是被告就此已未盡其舉證責
        任。且查被告興榮公司係於六十五年間停業，嗣經桃園縣商業會協調成立破
        產和解，嗣經經濟部以八十一年二月十一日經（八一）商二０二九七０號函
        撤銷公司登記，並進行清算，而於清算程序中，其不論清算前或清算後之資
        產負債表上，均未將對林葉美珠之貨款債權列入；另該公司經原告以系爭抵
        押權未塗銷，形式上仍屬可分派之財產而聲請桃園地方法院選派清算人後，
        亦迄未就此部分財產進行分派，亦據本院調取前開聲報清算完結及選派清算
        人事件核閱無訛，被告亦未就此部分到庭陳述意見，應信原告此部分主張訴
        外人林葉美珠並未積欠被告二人系爭抵押權擔保之貨款債務等情，亦堪信為
        真實。從而原告主張被告就附表所示土地登記之最高限額抵押權，其擔保之
        債權不存在乙節，自屬有據，應予准許。
  （三）又按最高限額抵押權之存續期間為不定期，抵押人得類推適用民法第七百五
        十四條第一項之規定，以意思表示終止抵押權設定契約；查本件系爭最高限
        額抵押權之存續期間為不定期，因並未發生抵押擔保之債權，原告即原抵押
        人王全忠之繼承人乃已合法終止本件與被告間之抵押權設定契約等情，亦據
        原告提出存證信函、回執及信封等件為證，是前開抵押權設定契約既經依法
        終止，從而，原告據以請求塗銷上開抵押權登記，亦為有理由，應予准許。
三、結論：原告之訴為有理由，依民事訴訟法第三百八十五條第一項前段、第七十八
    條、第八十五條第一項前段，判決如主文。
中      華      民      國    八十九    年     十二     月     十四     日
                                  臺灣新竹地方法院民事第一庭
~B法      官  李承訓
右為正本係照原本作成。
如對本判決上訴，須於判決送達後廿日內向本院提出上訴狀。
~B法院書記官  呂超上
中      華      民      國    八十九    年    十二    月      十四      日


司法院資訊處製作；財團法人民間司法改革基金會備份。
